臺灣高等法院臺南分院刑事裁定　　　　　 96年度抗字第342號
抗　告　人
即　自訴人　甲○○
　　　　　　乙○○
　　　　　　丙○○
被　　　告　丁○○
上列抗告人因自訴被告誣告案件，不服臺灣嘉義地方法院中華民
國九十六年九月十七日所為之裁定（九十六年度自字第五號），
提起抗告，本院裁定如下：
    主  文
抗告駁回。
    理  由
一、本件抗告意旨略以：抗告人等於九十六年九月二十一日接獲
    原審裁定，茲對該刑事裁定之認事用法，認有未妥，特依法
    提出抗辯：
（一）就被告丁○○於「竊佔案」（臺灣嘉義地方法院檢察署九
      十五年度偵字第三三二號案件）對抗告人等之指述，即：
    1.被告丁○○於九十四年九月二十三日具「刑事告訴狀」，
      指稱略以：伊於九十三年四月八日以最高價額標得原審法
      院九十年度執字第一一九○八號強制執行事件所拍賣系爭
      不動產，而於九十三年五月三十一日登記為系爭土地之所
      有人，而提起拆屋還地訴訟，訴請林麗美、甲○○、丙○○、乙○○等人應將系爭土地上之地上物拆除，並將土地
      返還伊及其他共有人，經原審法院以九十三年度朴簡字第
      八五號、九十四年度簡上字第十號判決伊勝訴確定，惟林
      麗美、甲○○、丙○○、乙○○等人仍執意強行占用系爭
      土地，拒不返還，使伊無法整體規劃利用，甚至其等對外
      放話，至少還要繼續占用系爭土地三年，使伊無可奈何，
      其等所為係涉犯竊佔不動產之罪嫌等語，此稽之臺灣嘉義
      地方法院檢察署九十四年度交查字第五九七號偵查卷宗附
      該刑事告訴狀所載。
    2.被告丁○○於臺灣嘉義地方法院檢察署九十五年度交查字
      第五九七號竊佔案九十四年十月五日偵查中，由其告訴代
      理人指稱略以：「告訴人於九十三年四月間向法院拍得義
      竹鄉○○段一－三、一－四、一－十二段三筆土地，但因
      為該三筆土地均作為漁塭之用，被告等（自訴人）又竊佔
      一－十二地號土地興建地上物，使得另外兩筆土地也無法
      使用，所以我們要提竊佔告訴，該三筆土地一直以來就是
      被告（抗告人）所竊佔」等語。
    3.被告丁○○於九十五年三月十四日又具刑事補充告訴理由
      狀，其中指稱略以：「被告（自訴人）與告訴人之民事紛
      爭，只在於工寮是否應行拆除，且一、二審民事判決均以
      認定告訴人勝訴，至於六六六八五平方公尺之大片漁塭，
      則早於九十三年五月三十一日登記為告訴人所有，惟被告
      （自訴人）仍於九十五年初放新的魚苗，持續養殖獲利，
      完全無視法律規定，其行徑有如土匪……」等語，此稽之
      臺灣嘉義地方法院檢察署九十五年度偵字第三三二號偵查
      卷宗附該刑事聲請再議狀。
    4.被告丁○○於九十五年三月二十九日又具刑事聲請再議狀
      ，其中指稱略以：「……至於六六六八五平方公尺之大片
      漁塭，則早於九十三年五月三十一日登記為告訴人所有，
      惟被告（自訴人）仍於九十五年初放新的魚苗，持續養殖
      獲利，完全無視法律規定，其行徑有如土匪……」等語，
      此稽之臺灣嘉義地方法院檢察署九十五年度聲議字第七三
      號偵查卷宗附該刑事聲請再議狀所載甚明。
（二）而原審法院九十一年度執字第一一九○八號強制執行事件
      之拍賣公告上，乃載明「本件拍賣土地一－三及一－四及
      一－十二號土地，拍定後不點交」，而由上開被告丁○○
      對抗告人等之指述，可明：
    1.被告丁○○明知其由法院拍賣取得系爭土地僅係應有部分
      而已，於其在九十四年九月二十三日所具刑事告訴狀指述
      抗告人等涉嫌竊佔提出刑事告訴之時，乃尚非經法院點交
      予伊及其他共有人之土地，依法其對土地並無使用收益之
      權限。此稽原審法院九十三年度朴簡字第八五號、九十四
      年度簡上字第一○號民事判決，甚為瞭然。換言之，在上
      開民事判決書中，係因被告丁○○認林麗美所有之地上物
      （魚寮）無權占用其第一－十二號土地，而訴請法院判決
      林麗美應返還其魚寮所占用之土地予伊及其他共有人，嗣
      經判決確定。衡情，若非其明知對系爭土地在未點交前並
      無管領之權利，則豈有提起上開民事訴訟之理？顯見被告
      丁○○在本件竊佔案告訴前，已明知其對系爭土地並無管
      領之權利。
    2.上開民事訴訟，雖經法院判決林麗美應返還其魚寮所占用
      之土地（及第一－十二號）予伊及其他共有人，另就自訴
      人等三人之部分，則判決駁回其訴。亦即當時依民事判決
      所認，僅可謂林麗美占用其土地而已，而自訴人等三人並
      未占用其土地，應無疑義。被告丁○○明知系爭土地並未
      點交，且基於上開民事判決之認識，在之後已可知自訴人
      等三人並無占用其土地，惟卻嗣於臺灣嘉義地方法院檢察
      署九十五年度偵字第三三二號案件之刑事告訴狀中詭稱自
      訴人等三人執意強行占用系爭土地，亦有竊佔之行為，此
      顯係以自己親歷被害之事實，堅指自訴人等有竊佔犯行，
      而提出告訴。而自訴人等在竊佔案經不起訴處分，認自訴
      人等無此犯罪事實，被告丁○○自應負誣告罪責（參照最
      高法院三十二年台上字第一八四號判例意旨）。
    3.其實，自訴人丙○○早在系爭土地未拍賣前，即已將土地
      交林麗美使用，本身對土地如何使用未曾過問，亦未參與
      漁塭之經營，並無對土地任何使用之情事，詎遭被告丁○○指述有竊佔犯行，被告丁○○之指述，非有所據，至為
      灼然。按若被告丁○○認其指述非虛，應舉證以實其說，
      否則即係誣告。
    4.再者，被告丁○○於該竊佔案中詭稱「其等竟對外放話，
      至少還要繼續占用系爭土地三年」云云，顯屬虛構事實，
      若被告丁○○認其指述非虛，應舉證以實其說，否則即係
      誣指；且其繼之又稱「被告（自訴人）仍於九十五年初放
      新的魚苗，持續養殖獲利，完全無視法律規定，其行徑有
      如土匪」等語，亦屬不實。
    5.至於，在臺灣嘉義地方法院檢察署九十五年度交查字第五
      九七號竊佔案九十四年十月五日偵查中，就「系爭土地上
      之地上物，現為何人占有中？」自訴人甲○○雖供稱「工
      寮是我們家人在使用」、乙○○雖供稱「我們家人一起使
      用，作為經營漁塭之用」、丙○○雖供稱「甲○○、林麗
      美在使用，乙○○是當完兵之後，回來一起幫忙」等語，
      然其等所供述之真意，均為係幫林麗美經營漁塭而已，本
      身非有基於竊佔之犯意而使用系爭土地，應無疑義。
    6.基上所述，被告丁○○以其虛構之親歷被害事實，而指述
      自訴人等犯有竊佔之犯行，其所為顯係觸犯誣告罪行。
二、按「法院或受命法官於自訴案件第一次審判期日前訊問及調
    查結果，如認為案件有刑事訴訟法第二百五十二條至第二百
    五十四條之情形者，得以裁定駁回其自訴」、「犯罪事實應
    依證據認定之，無證據不得認定其犯罪事實」，刑事訴訟法
    第三百二十六條第三項及第一百五十四條第二項定有明文。
    另按刑法誣告罪之成立，以意圖他人受刑事處分虛構事實而
    向該管公務員申告為其要件，而所謂虛構事實，係指明知無
    此事實故意捏造而言，是告訴人所訴被訴人之事實必須完全
    出於虛構為要件，若所告尚非全然無因或有出於誤會或懷疑
    有此事實而為申告，以致不能證明其所訴之事實為真實，縱
    被訴人不負刑責，而告訴人本缺乏誣告之故意，亦難成立誣
    告罪名（最高法院四十六年台上字第九二七號、四十四年台
    上字第八九二號、四十年台上字第八八號判例參照）。經查
    ：
（一）被告指稱自訴人甲○○、乙○○及案外人林麗美等人於其
      標得系爭土地所有權應有部分後，仍持續占有使用系爭土
      地上魚寮等情，據自訴人甲○○、乙○○坦認並彼此指證
      不諱，就系爭土地之地上物，於被告之前所提竊佔案偵查
      中究何人占有乙節，均供承指證：「工寮是我們家人在使
      用」、「我們家人一起使用，作為經營魚塭之用」、甲○○證述：「當時我幫我太太（指案外人林麗美）在系爭土
      地上之工寮工作」、「若我忙的話，我會請我弟弟（指自
      訴人乙○○）過來幫忙」；乙○○證稱：「有時我會幫忙
      搬東西，關於魚塭要用的東西」、「我哥哥（自訴人甲○○）在我幫忙那段期間有使用工寮」等語明確（見臺灣嘉
      義地方法院檢察署九十四年度交查字第五九七號卷﹝下稱
      交查卷﹞第二八頁、第二九頁；原審卷第五七頁至第五八
      頁）。而自訴人丙○○及案外人林麗美亦肯認上情，自訴
      人丙○○於該案中多次供承：「系爭土地上的魚寮是我兒
      子在經營」、「這些工寮不是我蓋的，土地的所有權在被
      法院拍賣前是我的，但不是我在使用，是我兒子甲○○與
      媳婦及另一兒子乙○○在使用，這些魚寮是他們花錢蓋的
      ，不是我蓋的」、「甲○○、林麗美在使用。乙○○是當
      完兵之後，回來一起幫忙」等語；案外人林麗美歷來則供
      承：「（系爭魚塭上的魚寮，是誰出錢搭建的）是我花錢
      搭建的，所有權是我的」、「（現在魚寮是誰在使用？）
      是我在使用」、「（系爭土地上之地上物，現為何人占有
      中？）我們在使用」等語無誤（俱見原審法院九十三年度
      朴簡字第八五號拆屋還地事件卷﹝下稱拆屋還地卷﹞第七
      二頁、第一○八頁；交查卷第二七頁、第二九頁），是被
      告前揭所指，顯為事實，至堪認定，不唯並無錯誤，更非
      虛偽捏造。
（二）關於被告指稱自訴人丙○○同亦占用系爭土地部分，因自
      訴人丙○○為系爭土地之持分權利人，亦即系爭土地強制
      執行拍賣事件（原審法院九十一年度執字第一一九○八號
      民事執行事件）之債務人，被告於斥資新臺幣九百七十三
      萬一千元標得系爭土地所有權應有部分後，遲遲無法占有
      使用收益，基於其所知悉之下列各情：自訴人丙○○為系
      爭土地應有部分原權利人；系爭土地上魚寮等地上物之用
      電申請人乃自訴人丙○○，此為自訴人丙○○所是認（見
      原審卷第二七頁）；該魚寮實際上亦為自訴人丙○○家人
      即自訴人甲○○、乙○○及案外人林麗美等人占用等，被
      告主觀上認自訴人丙○○為該魚寮所有人而占用系爭土地
      ，遂訴請丙○○拆屋還地（見拆屋還地卷第二頁、第三二
      頁民事起訴狀、準備狀）。被告所認知之上開情事，核與
      系爭土地前於九十年間遭第一商業銀行新營分行聲請原審
      法院九十年度執全字第一二九○號假扣押執行查封時，執
      行法院初步查證結果，於假扣押執行筆錄載明「查封之一
      －三、一－四、一－十二號土地（按即系爭土地）合併為
      十餘個魚池，其上有二座工寮，土地界線已不明，該三筆
      土地，債權人代理人表示由債務人丙○○管理收益」等語
      ，有假扣押執行筆錄及指封切結在卷可佐（見原審卷第二
      一頁至第二四頁），核無出入，已難謂被告無所稽據而輕
      啟訟端。又被告所提該拆屋還地訴訟進行中，嗣因自訴人
      丙○○否認興建該魚寮，或陳稱該魚寮地上物係其子媳即
      自訴人甲○○、乙○○與案外人林麗美等人斥資興建云云
      ；或陳稱係早年其媳婦即案外人林麗美過門前即自行出資
      興建云云，實際使用魚寮占用系爭土地者，為其子媳即自
      訴人甲○○、乙○○與案外人林麗美等人之抗辯（見拆屋
      還地卷第七二頁、第八九頁、第九九頁），始進而追加自
      訴人甲○○、乙○○及案外人林麗美等人為被告。綜觀被
      告上開拆屋還地訴訟歷程，被告難忍其籌斥鉅資標購土地
      ，卻仍由債務人即自訴人丙○○親人家屬現實占用，百般
      阻撓其使用收益，乃洽詢具法律專業知識之律師，認自訴
      人丙○○乃占用系爭土地糾紛主其事者，秉此主觀上之確
      信進而委任律師為代理人，陸續提起拆屋還地之民事訴訟
      及竊佔之刑事告訴，未見被告虛捏絲毫之事實陷構自訴人
      丙○○，在在難指被告恣以自訴人丙○○為對象而濫訴，
      率認其有誣告自訴人丙○○之犯罪故意。
（三）抗告意旨謂被告指稱自訴人丙○○使用系爭土地上魚寮而
      涉竊佔，應由被告舉證證明其所言為真實云云。惟刑事訴
      訟法第九十五條第二款、第九十六條及第一百五十六條第
      四項等規定，明白揭櫫刑事被告受無罪推定，且得保持緘
      默等權利之保障。又認定犯罪事實應依證據，為刑事訴訟
      法所明定，積極證據不足證明犯罪事實時，被告之抗辯或
      反證縱屬虛偽，仍不能以此資為積極證據應予採信之理由
      ，此等證據裁判原則之概念，迭經最高法院二十一年上字
      第四七四號、三十年上字第四八二號及三十年上字第一八
      三一號等判例闡釋綦詳。被告本件被訴誣告，參酌自訴意
      旨之論據及前揭事證之析論，洵難為其不利之認定，況且
      被告之前所提告訴之指述，皆信而有徵，自訴意旨並無堅
      強之佐證，被告委實並無舉證自清之必要，否則無異倒轉
      刑事訴訟無罪推定及證據法則之核心，使被告受有罪之推
      定，反令其自負積極證明無罪之義務，其理謬誤甚明。
（四）被告之前告訴自訴人三人及案外人林麗美等人竊佔罪嫌，
      固據臺灣嘉義地方法院檢察署檢察官九十五年度偵字第三
      三二號偵查而為不起訴處分確定在案。惟細繹該不起訴處
      分之理由，乃以被告固指自訴人三人及案外人林麗美等人
      現實使用魚寮而占用系爭土地，惟由於「被告丙○○等人
      （即自訴人三人與案外人林麗美）對前開土地之占有狀態
      並未中斷，而非在將前開土地交付與告訴人（即被告）後
      ，再有重行將地上建物移置自己實力支配下之竊佔行為」
      之故，因認自訴人三人及案外人林麗美等人「所為與刑法
      上竊佔之構成要件尚有不符」，並非積極認定自訴人三人
      及案外人林麗美等人無占用系爭土地之行為。再者，被告
      與自訴人三人訟爭之系爭土地經原審法院執行處拍賣者，
      乃自訴人丙○○所有權之應有部分，查閱原審法院九十一
      年度執字第一一九○八號民事執行事件拍賣公告係列載「
      債務人（即自訴人丙○○）經通知未表示意見，惟據債權
      人陳稱拍賣之土地係由債務人自行養漁塭，惟無從正確查
      究權利確實歸屬，拍定後如無其他權利人主張權利，點交
      之，請應買人注意查明」等語，因有爭議而不點交，被告
      乃提起民事訴訟請求占用系爭土地者拆屋還地，主張權利
      以排除侵害，過程合法妥適，殊無不當。且被告於獲得拆
      屋還地勝訴判決後，因自訴人父子及案外人林麗美等人仍
      占用如故，主觀上確信彼等惡意非法占用系爭土地，遂更
      提竊佔之刑事告訴，尚非全然無因。抗告意旨指被告明知
      系爭土地拍賣公告載明不點交，自知未取得支配管領之權
      利，而對自訴人三人提出竊佔告訴是為誣告云云，尚無理
      由，難認被告意圖使自訴人三人受刑事處分，基於誣告故
      意而虛捏事實陷構自訴人三人入罪。
三、綜上所述，原審法院經訊問自訴人等三人、被告及蒐集或調
    查證據，結果認自訴意旨所指被告誣告罪嫌，犯罪嫌疑均有
    不足，依前開說明，而以裁定駁回自訴，核無不合。抗告意
    旨猶執陳詞指稱被告誣告罪嫌，且未舉出具體事證足供認定
    原裁定有何不當，而任意指摘原裁定不當，其抗告為無理由
    ，應予駁回。
四、據上論結，應依刑事訴訟法第四百一十二條，裁定如主文。
中　　華　　民　　國　　96　　年　　10　　月　　29　　日
                  刑事第一庭    審判長法　官  黃崑宗
                                      法　官  蔡長林
                                      法　官  夏金郎
以上正本證明與原本無異。
如不服本裁定，應於收受本裁定後五日內向本院提出抗告狀。
　　　　　　　　　　　　　　　　　　　書記官  劉岳文
中　　華　　民　　國　　96　　年　　10　　月　　29　　日
